【裁判字號】    90,易,2458
【裁判日期】    900731
【裁判案由】    侵占
【裁判全文】
臺灣板橋地方法院刑事判決                          九十年度易字第二四五八號
    公  訴  人  臺灣板橋地方法院檢察署檢察官
    被      告  乙○○
右列被告因侵占案件，經檢察官提起公訴（九十年度偵緝字第四六三號），本院判決
如左：
    主  文
乙○○無罪。
    理  由
一、公訴意旨略以：被告乙○○於民國八十六年間因犯竊盜罪，由台灣板橋地方法院
    於八十六年五月十四日，以八十六年度訴字第三二一九號判處有期徒刑四月確定
    ，於八十七年六月二日執行完畢。猶不知悔改，於八十八年四月二十一日，向展
    通交通有限公司（下簡稱展通公司）承租車牌號碼Ｂ八─五一二號營業小客車一
    部使用後，因其自八十九年八月間起，已無資力再繳納租金，竟意圖為自己不法
    之所有，以易持有為所有之意思，將前開營業小客車據為己有，拒不歸還予展通
    公司，並從此不知去向。嗣於八十九年十二月間，經展通公司業務人員在台北縣
    三重市一帶尋獲前開營業小客車，且在該處等候乙○○出現，始得以取回該車。
    因認被告乙○○係涉犯有刑法第三百三十五條第一項侵占罪嫌。
二、按犯罪事實應依證據認定之，無證據不得推定其犯罪事實，刑事訴訟法第一百五
    十四條定有明文。次按刑法上之各種侵占罪，均以行為人意圖為自己或第三人不
    法之所有而侵占自己持有他人之物為構成要件，至於行為人有無為自己或第三人
    不法之所有之意圖，自應依證據認定之（最高法院六十九年度台上字第三一五四
    號裁判要旨參照）。又為刑事訴訟法上證明之資料，無論其為直接證據或間接證
    據，均須達於通常一般之人均不致於有所懷疑，而得確信其為真實之程度，始得
    據為有罪之認定，若其關於被告是否犯罪之證明未能達此程度，而有合理性懷疑
    之存在，致使無從形成有罪之確信，根據「罪證有疑，利於被告」之證據法則，
    即不得遽為不利於被告之認定，此觀諸最高法院七十六年臺上字第四九八六號判
    例意旨自明。又按犯罪事實之認定，應憑真實之證據，倘證據是否真實尚欠明顯
    ，自難以擬制推測之方法，為其判斷之基礎，最高法院著有五十三年臺上字第六
    五六號判例可資參照。
三、公訴人認被告乙○○涉犯上開侵占罪嫌，無非係以被告乙○○於偵查中自白，及
    告訴人展通公司之指訴為主要論據。訊據被告乙○○固坦承於自八十九年八月份
    起未繳付租金予告訴人展通公司之情不諱，惟堅決否認有何侵占犯行，堅稱：伊
    自八十八年四月二十一日起向告訴人承租計程車，均有按時繳付車租至八十九年
    七月份，伊於八十九年八月份因生病住院一個月，無法駕駛計程車營運，而出院
    後生意亦欠佳，無力清償車租，始未繳付，伊並無侵占之故意等語。
四、本院經查：
（一）本件告訴人展通公司與被告乙○○雙方就前開營業小客車間係屬於俗稱之「租
      送計程車」情形，此為告訴代理人王玉成於偵查中所是認（見九十年度他字第
      二００號卷，以下簡稱他字卷，第十三頁正面），並有告訴人所提出之計程車
      租賃合約書、律師函影本各一份在卷足稽（見他字卷第五頁、第六頁），該租
      賃合約書第三條約定「自八十八年四月二十一日起至九十一年一月二十一日止
      （共計三十三個月），若乙方（即被告乙○○）無任何違約行為，則該車產權
      歸乙方所有，甲方（即告訴人展通公司）無條件同意辦理過戶。」可據，是被
      告按月應支付予自訴人之款項，實際上係包括購買該車輛之分期付款買賣價金
      及該段期間內使用車輛之租金對價兩部分，此亦為告訴代理人王玉成於本院所
      陳明（見本院審判筆錄）。查前開Ｂ八─五一二號營業小客車係屬八十七年份
      、大慶廠牌車輛，有前開租賃合約書之記載可憑，而被告承租該車輛之時間，
      係八十八年四月二十一日，是其承租之當時，該車已係一年份車輛，並非新車
      。又告訴代理人王玉成於本院陳稱前開營業小客車告訴人於「八十七年間」購
      入時之新車車價為五十六萬一千元，依照行政院七十九年一月十二日公布之固
      定資產耐用年數表及固定資產折舊率表，本件營業小客車耐用年數為四年，每
      年折舊千分之四三八，故折舊金額應為二十四萬五千七百十八元（５６１００
      ０×０‧４３８＝２４５７１８）。依此，被告乙○○於承租該車之際，該車
      車價應約為三十一萬五千二百八十二元。而被告乙○○自八十八年四月二十一
      日起至八十九年七月二十一日止（共計十六個月），已繳付予告訴人展通公司
      四十三萬二千元，足見被告於租賃期間中，亦已繳付超過購車價款之金額予告
      訴人展通公司（此指分期付款車價部分，未計入單純承租該車之租金部分），
      則是否即得遽認被告侵占告訴人前開車輛，非無疑義。
（二）其次，本件營業小客車名義上雖仍係告訴人展通公司所有，然實質上因告訴人
      與被告雙方間係租送車之情形，租期屆滿後，被告即可取得該車所有權，雙方
      所約定之三十三個月應繳付款項期間中，被告已按時繳付十六個月份之款項，
      業據被告乙○○及告訴代理人甲○○於偵查中所陳明，並有告訴代理人王玉成
      於本院所提出之被告付款明細表一份在卷可憑。則被告按時繳付款項予告訴人
      業已將近達租期一半的時間，且參以前開所述，被告實際上已繳付超過該車折
      舊一年份之被告承租當時之車價，依此，被告乙○○是否有「不法所有」之意
      圖，恐甚有疑問。
（三）再者，本件被告乙○○係因生病住院一個月始未按時繳付租金予告訴人展通公
      司，除據被告乙○○陳明於卷外，復經告訴代理人王玉成於偵查中陳稱其於八
      十九年十月份找到被告時，被告當時有表示係因生病住院一個月的緣故等語綦
      詳。則被告既係因為生病住院長達一個月時間無法工作，始未能繳付租金，尚
      不能遽認為被告於八十九年八月份未繳付告訴人車租，即係有侵占車輛之故意
      及行為。
（四）又告訴人展通公司雖具狀指稱已與被告終止本件租賃契約云云。然查，告訴人
      所提出委請徐家福律師於八十九年九月二十七日發予被告之律師函，該函內容
      雖表示催告及終止之意思，然該律師函則遭郵政送達機關以「原址查無此人」
      為由退回告訴人，此有前開律師函及信封影本各一份存卷足按（見他字卷第六
      頁、第七頁），且被告於本院復陳明其不知道有律師函乙事，則本件租賃契約
      是否已合法終止，恐有疑問。另告訴代理人王玉成雖於本院陳稱其尚有對被告
      寄發存證信函乙節，然經本院當庭勘驗其所提出之存證信函、信封及回執，該
      存證信函發函日期為八十九年九月五日，時間上顯然早於前開律師函，且該存
      證信函信封亦蓋有「招領逾期」為由而退回等情，此有本院審判筆錄足稽，則
      告訴人前開存證信函，亦未合法通知送達於被告，故雙方間之租賃契約，是否
      如告訴人所稱已合法終止，容有疑義。
五、綜上各點所述，被告乙○○雖於偵查中曾自白有侵占犯行，然被告之自白不得作
    為有罪判決之唯一證據，仍應調查其他必要之證據，以察其是否與事實相符，為
    刑事訴訟法第一百五十六條第二項所明文。而被告乙○○於本院則否認有何侵占
    犯行，本院經審理後認告訴人展通公司於偵查中所稱雙方已合法終止租賃契約云
    云，尚有疑問，且被告是否有不法所有之意圖、或侵占之故意或行為，亦缺乏具
    體事證，故本件尚難僅以被告於八十九年八月份後未依約繳付車租，即遽將被告
    以侵占罪相繩。另告訴人於八十九年十二月二十七日具狀提出告訴，旋於翌日（
    同年月二十八日）即向被告取回前開營業小客車，亦據告訴代理人王玉成於偵查
    中陳明，並有告訴代理人所提附於本院審理卷內之被告付款明細表一份可徵，且
    被告與告訴人雙方於偵查中即已達成民事和解，有協議書一份附卷可稽，並由告
    訴代理人王玉成於本院陳明，且有被告依約履行協議條件之付款單一份足參，本
    件純為民事糾紛甚明。此外，本院復查無其他確切之證據足以證明被告乙○○有
    何如公訴人所指之侵占犯行，尚屬不能證明被告乙○○犯罪，揆諸前揭說明，依
    法應為無罪判決之諭知。
據上論斷，應依刑事訴訟法第三百零一條第一項前段，判決如主文。
本案經檢察官許智評到庭執行職務
中      華      民      國    九十      年      七      月    三十一    日
                                      臺灣板橋地方法院刑事第五庭
                                          法  官  陳  翠  琪
右正本證明與原本無異。
如不服本判決，應於判決送達後十日內，向本院提出上訴狀。
                                          書記官  曹  秋  冬
中      華      民      國    九十      年      八      月      三      日


司法院資訊處製作；財團法人民間司法改革基金會備份。
